【裁判字號】    99,上易,736
【裁判日期】    991012
【裁判案由】    政府採購法
【裁判全文】
臺灣高等法院高雄分院刑事判決         99年度上易字第736號
上  訴  人
即  被  告  明督工程有限公司
兼代表人    甲○○
上  訴  人
即  被  告  晶勝土木包工業
兼代表人    乙○○○
上4 人共同
選任辯護人  李慶榮律師
            孫守濂律師
            許泓琮律師
上列上訴人因政府採購法案件，不服臺灣高雄地方法院99年度易
字第666 號中華民國99年6 月21日第一審判決（起訴案號：臺灣
高雄地方法院檢察署98年度偵字第33367 號），提起上訴，本院
判決如下：
    主  文
原判決撤銷。
明督工程有限公司、甲○○、晶勝土木包工業、乙○○○均無罪
。
    理  由
一、公訴意旨略以：被告甲○○係明督工程有限公司（下稱明督
    公司）之負責人，被告乙○○○為晶勝土木包工業負責人。
    緣甲○○為順利取得台電公司於民國98年3 月5 日辦理招標
    之「#4及#5機油漆工作」採購案，竟基於意圖影響採購結果
    ，借用他人名義投標之犯意，於98年3 月5 日前之某日，向
    乙○○○表示欲借用晶勝土木包工業之名義投標，央請無意
    參與該標案之乙○○○配合以晶勝土木包工業陪標，乙○○
    ○則基於容許他人借用本人名義參加投標之犯意，應允容許
    甲○○借用晶勝土木包工業名義投標後，即由甲○○決定並
    準備明督公司及晶勝土木包工業之投標相關文件，並指示不
    知情之蔡麗英分別為明督公司及晶勝土木包工業購買押標金
    面額各為新台幣（下同）6 萬元之支票2 張（票號各為KB00
    00000 號、KB0000000 號），持以參與上開標案之投標，嗣
    於98年3 月31日另由世盛公司得標。因認被告甲○○所為，
    係犯政府採購法第87條第5 項前段借用他人名義及證件投標
    罪嫌；被告乙○○○係犯政府採購法第87條第5 項後段之容
    許他人借用本人名義參加投標罪嫌；被告明督公司之負責人
    甲○○、晶勝土木包工業之負責人乙○○○，各因執行業務
    而犯政府採購法第87條第5 項前段及後段之罪，被告明督公
    司、晶勝土木包工業應依同法第92條科以罰金。
二、按犯罪事實應依證據認定之，無證據不得認定其犯罪事實，
    又不能證明被告犯罪者，即應諭知無罪之判決，此刑事訴訟
    法第154 條第2 項、第301 條第1 項分別定有明文。次按刑
    事訴訟法第161 條第1 項規定檢察官就被告犯罪事實，應負
    舉證責任，並指出證明之方法，故檢察官對於起訴之犯罪事
    實，應負提出證據及說服之實質舉證責任，倘其所提出之證
    據，不足為被告有罪之積極證明，或其闡明之證明方法，無
    從說服法官以形成被告有罪之心證，基於無罪推定之原則，
    自應為被告無罪判決之諭知，此最高法院92年台上字第128
    號判例意旨可資參照。
三、公訴人認被告4 人有上開犯行，無非係以: (1)被告甲○○、
    乙○○○於調詢及偵查中之供述；(2)明督公司及晶勝土木包
    工業之登記資訊各1 份；(3)「#4及#5機油漆工作」標案之開
    標記錄表、投標廠商參與開標簽到表、決標紀錄表、台電公
    司大林發電廠內部簽文、明督公司、晶勝土木包工業工程標
    單、押標金支票影本各1 份等資為主要依據。
四、訊之上訴人即被告明督公司代表人兼被告甲○○、上訴人即
    被告晶勝土木包工業代表人兼被告乙○○○等4 人，均堅決
    否認有上開犯行，被告甲○○辯稱：我們明督公司有投標資
    格，且係以自己公司名義投標，係因晶勝是新公司，且我兒
    子於該公司有合夥，我才通知晶勝自己去領標投標，6 萬元
    押標金雖是我太太借給他，但投標是晶勝自己去投標，明督
    公司並未借牌投標等語；被告乙○○○則辯稱：本案是晶勝
    土木包工業自己去標的，我只是麻煩甲○○太太蔡麗英順便
    開一張押標金支票，我於當天即把該押標金6 萬元交給蔡麗
    英，且開標當天我跟我先生黃明良都有去投標現場，並無將
    牌照借給甲○○等語。
五、證據能力：
    按被告以外之人於審判外之言詞或書面陳述，除法律有規定
    者外，不得作為證據；又被告以外之人於審判外之陳述，雖
    不符刑事訴訟法第159 條之1 至之4 之規定，然經當事人於
    審判程序同意作為證據，法院審酌該言詞陳述或書面陳述作
    成時之情況，認為適當者，亦得為證據。當事人、代理人或
    辯護人於法院調查證據時，知有第159 條第1 項不得為證據
    之情形，而未於言詞辯論終結前聲明異議者，視為有前項之
    同意，刑事訴訟法第159 條第1 項、第159 條之5 定有明文
    。本判決所引用各項證據資料（詳後引證據）之證據能力，
    檢察官、被告及辯護人均表示同意有證據能力（見本院卷第
    47頁），且未於言詞辯論終結前聲明異議，本院認前開證據
    資料作成時之情況，並無任何違法取證之不適當情形，以之
    作為證據使用係屬適當，自具有證據能力，而得採為認定事
    實之證據。
六、經查:
  (一)甲○○為址設高雄縣鳳山市○○街65號1 樓明督公司之代表
    人，實際負責公司業務，乙○○○、黃明良夫婦則分任晶勝
    土木包工業之代表人、從業人員而共營業務，且晶勝土木包
    工業之通訊址亦設在高雄縣鳳山市○○街65號1 樓；乙○○
    ○、黃明良夫婦經由甲○○轉告而獲知大林廠「#4#5機油漆
    工程」公開招標案訊息後，明督公司、晶勝土木包工業均出
    具名義參與該招標案，又晶勝土木包工業之投標文件係由乙
    ○○○填寫，且甲○○與黃明良於98年3 月5 日開標日2 人
    分別代表明督公司及晶勝土木包工業出席開標會議，而當時
    該2 廠商所提出之押標金支票，乃係甲○○配偶蔡麗英於98
    年3 月3 日，以明督公司設於彰化商業銀行鳳山分行帳戶內
    之12萬元現金，向該分行購買之連號支票，票號分別為KB00
    00000 、KB0000000 號（票面金額各為6 萬元），嗣因大林
    廠承辦人員審查發現押標金支票票號相連及地址相同等事，
    乃以該2 家廠商存有重大異常關聯為由，判定明督公司、晶
    勝土木包工業之標單無效；及晶勝土木包工業投標時充作押
    標金之前開KB0000000 號支票，乃於98年3 月6 日轉存入明
    督公司設於彰化商業銀行鳳山分行帳戶內各情，為被告等人
    所不爭執（原審1 卷第36頁），且有明督公司、晶勝土木包
    工業資料（他字卷第11、14、44-47 頁）、彰化商業銀行鳳
    山分行KB0000000 、KB000000 0號支票影本（原審2 卷第30
    -31 頁）、本行支票申請書代收入傳票）、存摺支領取款條
    、企業戶顧客資料卡（他字卷第26-30 頁）、彰化商業銀行
    鳳山分行99年4 月20日彰鳳字第0990896 號函（原審2 卷第
    29頁）、大林廠「#4及#5機油漆工程」中文公開招標公告資
    料（他字卷第9 頁）、勞務採購投標須知（原審2 卷第34-6
    1 頁）、開標紀錄暨簽到表、決標紀錄（他字卷第15-17 頁
    ）、大林廠99年4 月21日D 大林字第09904001261 號函（原
    審2 卷第33頁）、明督公司、晶勝土木包工業投標文件封袋
    影本（原審2 卷第107-108 頁）等件在卷，暨大林廠「#4#5
    機油漆工程」公開招標案完整影卷（下稱大林招標卷）可資
    佐據，是此部分事實堪以認定。
  (二)按民國91年2 月6 日增修公布之政府採購法第87條第5 項，
    係因工程界借牌陋習已久，於88年間「921 大地震」後，政
    府認為部分建築物遭震毀之原因，源自不具有資格之工程師
    或營造業者，向他人或營造業者借牌、偷工減料或施工不符
    合施工規範所致，為規範借牌及合意出借牌照之人，故增訂
    前揭規定，依該87條第5 項前段規定：「意圖影響採購結果
    或獲取不當利益，而借用他人名義或證件投標者」，自係指
    無此名義或證件，而借用他人名義或證件參與投標者而言；
    而該條後段規定：「容許他人借用本人名義或證件參加投標
    者」，除將名義或證件借予他人參與投標者外，其中所謂「
    參加投標者」，自係指該借用他人名義或證件之人參與投標
    ，而非指出借名義或證件者本身參加投標。換言之，關於政
    府採購法第87條第5 項所欲規範處罰之對象，應是其行為具
    有「惡性」之「無合格參標資格廠商」而借用有合格參標廠
    商之借牌參標行為，藉以確保採購程序之公平性，且所謂借
    牌或允以借牌者，係指該允以借牌者本身初始即無意參與投
    標或競價之意思（臺灣高等法院99上訴1329號、臺灣高等法
    院臺中分院97年度上易字第873 號、臺灣高等法院臺南分院
    99上易262 號、本院98上易631 號刑事判決意旨參照）。查
    本件被告甲○○其所經營之明督公司本身即有參加投標，且
    其符合本件投標資格，並到場參與開標；又被告乙○○○經
    營之晶勝土木包工業有參與本件投標，且委由其夫黃明良到
    場參與開標等情，前已述明，據此，足以證明督公司並非無
    名義或證件而借用晶勝土木包工業名義或證件參加投標；另
    晶勝土木包工業亦非出借名義或證件予明督公司，且本身並
    未參加本件投標者，經核均與政府採購法第87條第5 項之客
    觀構成要件有間。
  (三)又依政府採購法第19條之規定，機關公告金額以上之採購，
    原則係採公開招標方式進行。本件台電公司大林廠標案係以
    公開招標方式辦理等情，有台電公司大林廠之「#4及#5機油
    漆工程」中文公開招標公告資料在卷可稽（見他字卷第9 頁
    ）。再行政機關依政府採購法規定辦理招標，除有該法第48
    條第1 項第1 至8 款情形不予開標決標外，有3 家以上合格
    廠商投標，即應依招標文件所定時間開標決標，該法第48條
    第1 項定有明文。本件被告甲○○、乙○○○固以渠等所經
    營之明督公司、晶勝土木包工業參與投標案，惟本件標案既
    採公開招標方式，如未有第3 家公司參與投標，仍不能達到
    開標決標之條件，更遑論得使開標發生不正確結果；反之，
    若有他家廠商參與投標，是否能得標，尚須視其他廠商投標
    之金額決定，被告2 人分別以明督公司、晶勝土木包工業參
    與投標，亦無法影響投標結果甚明。
  (四)另依該法第48條第2 項規定，第1 次開標，因未滿3 家而流
    標者，第2 次招標不受3 家廠商之限制。準此，依卷附大林
    廠「#4及#5機油漆工程」中文公開招標公告資料、勞務採購
    投標須知、開標紀錄暨簽到表、決標紀錄等相關資料觀之（
    見他字卷第9-23頁），本件大林廠標案於98年3 月5 日係第
    1 次開標，當日共有七家廠商參與投票，扣除本案之明督公
    司、晶勝土木包工業二家廠商，尚有5 家廠商參與投標，最
    後於明督公司、晶勝土木包工業之標單被認定為無效標後，
    由世盛消防設備檢修有限公司以822,255 元得標。是被告甲
    ○○以其明督公司，或被告乙○○○以其晶勝土木包工業參
    與該次投標時，除有不予開標決標之例外情形外，即使僅明
    督公司或晶勝土木包工業其中1 家廠商投標，亦會自6 家投
    標廠商中，由低於底價之最低標得標。據此，實難認被告明
    督公司有何借用晶勝土木包工業名義投標之動機及實益，更
    不可能發生意圖影響本件投標案之採購結果或獲取不當利益
    之情形。從而，本件難認定被告甲○○、乙○○○有何意圖
    影響採購結果或獲取不當利益之主觀犯意可言。
  (五)本件公訴人雖認被告甲○○有指示不知情之蔡麗英分別為明
    督公司及晶勝土木包工業購買押標金面額各為6 萬元之支票
    2 張，並持以參與上開標案之投標，且該二公司營業地址係
    設於同一地點等情，然晶勝土木包工業委由明督公司代為購
    買押標金支票6 萬元後，係由晶勝土木包工業負責人乙○○
    ○之夫黃明良持以投標，並親自到場參與開標，已據證人蔡
    麗英、乙○○○及黃明良於原審證述明確（原審2 卷第67、
    70、75頁），並有開標紀錄暨簽到表（他字卷第16頁）在卷
    可稽，是公訴人上開舉證縱屬實情，亦屬晶勝土木包工業本
    身參加投標，而非由明督公司借用其名義或證件而參與投標
    。是公訴人上開舉證至多只能證明晶勝土木包工業為屬「陪
    標」，而非「出借」牌照予他人。至於有名義或證件之人，
    邀約他人以該他人自己名義或證件自行參與投標；以及該受
    他人之邀，以自己名義或證件參與投標之行為，亦即俗稱「
    陪標行為」，依罪刑法定主義及刑法謙抑原則，自不能類推
    解釋而有政府採購法第87條第5 項之適用。另公訴人所提出
    之「#4及#5機油漆工作」標案之開標記錄表、投標廠商參與
    開標簽到表、決標紀錄表、台電公司大林發電廠內部簽文、
    明督公司、晶勝土木包工業工程標單、押標金支票影本等資
    料，僅足證明被告明督公司及晶勝土木包工業有投標之實，
    而不能證明被告甲○○、乙○○○等人有公訴意旨指訴之上
    開犯行。
  (六)又【政府採購法第87條第4 項規定：「意圖影響決標價格或
    獲取不當利益，而以契約、協議或其他方式之合意，使廠商
    不為投標或不為價格之競爭者，處6 月以上5 年以下有期徒
    刑，得併科新台幣1 百萬元以下罰金。」是該罪之犯罪構成
    要件，須行為人有以契約、協議或其他方式之合意，藉以達
    成促使其他有參與比價競標意思之廠商不為投標或不為價格
    之競爭之結果，始屬相當】（最高法院97年度台上字第1430
    號判決參照）。本件公訴人上開舉證係認晶勝土木包工業無
    意投標，係因明督公司之受意始前往陪標，然依上開最高法
    院判決意旨，晶勝土木包工業若原無參與投標之真意，亦難
    認與政府採購法第87條第4 項規定相符。另本件公訴人之起
    訴事實，並無論述被告有施用「詐術」或與「詐術」違法性
    相當之非法方法排除其他廠商或產生其他類似的不正確結果
    ，尚難認有政府採購法第87條第3 項「詐術圍標」之情事（
    最高法院99年台上字第3425號判決意旨參照），併予敘明。
  (七)綜上所述，被告明督公司及晶勝土木包工業於投標過程中，
    雖有代買押標金面額6 萬元之支票及二公司營業地址係設於
    同一地點等情，然明督公司既係以自己名義投標，而非借用
    晶勝土木包工業名義或證件投標；而晶勝土木包工業亦係以
    自己名義投標，並未容許明督公司借用本人名義或證件投標
    ，即與政府採購法第87條第5 項法定構成要件，尚有未合。
    此外，本院復查無其他積極具體證據足資認定被告等人確有
    違反上揭規定之事證，被告犯罪自屬不能證明。
七、原審未詳為推求，遽為論罪科刑之判決，即有未恰，被告執
    此聲明上訴，指摘原判決不當，為有理由，應由本院將原判
    決撤銷改判，並為被告無罪之判決。
據上論結，應依刑事訴訟法第369條第1項前段、第364條、第301
條第1項，判決如主文。
本案經檢察官王登榮到庭執行職務。
中    華    民    國    99    年    10    月    12    日
                  刑事第一庭    審判長法  官  周賢銳
                                      法  官  石家禎
                                      法  官  施柏宏
以上正本證明與原本無異。
不得上訴。
中    華    民    國    99    年    10    月    13    日
                                      書記官  魏文常

司法院資訊處製作；財團法人民間司法改革基金會備份。
